【裁判字號】    97,訴,1898
【裁判日期】    980327
【裁判案由】    清償債務
【裁判全文】
臺灣桃園地方法院民事判決              97年度訴字第1898號
原      告  丙○○
訴訟代理人  邱清銜律師
被      告  甲○○
            戊○○
上列當事人間請求清償債務事件，於民國98年3 月10日言詞辯論
終結，本院判決如下：
    主  文
被告應連帶給付原告新臺幣佰零玖萬元，及自民國九十七年十
一月十五日起至清償日止，按年息百分之五計算之利息。
訴訟費用由被告連帶負擔。
本判決關於被告甲○○連帶給付部分，得假執行；關於被告戊○○連帶給付部分，於原告以新臺幣壹佰零萬元為被告戊○○供
擔保後，得假執行；但被告戊○○如於假執行程序實施前，以新
臺幣佰零玖萬元為原告預供擔保，得免為假執行。
    事實及理由
壹、程序方面：
    被告甲○○經合法通知，未於最後言詞辯論期日到場，核無
    民事訴訟法第386 條各款所列情形，爰依原告之聲請，由其
    一造辯論判決。
貳、實體方面：
一、原告起訴主張：
    (一)被告甲○○前於民國90年間，向原告借款新臺幣（下同）
      309 萬元未還，原告遂於96年9 月間，要求被告甲○○簽
      立借據以為憑據，被告戊○○並於借據簽名，願為連帶債
      務人；嗣原告於96年12月間，向被告2 人請求返還借款，
      被告2 人迄未清償，爰依據民法第478 條之規定，提起本
      件訴訟，請求被告2人連帶清償借款。
    (二)本件原係原告與被告甲○○、戊○○（被告2 人原為夫妻
      關係）夫婦於民國90年間合資拍賣購買桃園縣桃園市○○○街9 號1 、2 樓之房地（以下簡稱系爭房地），原告並
      匯款309 萬元予被告甲○○，並約定由原告取得系爭房地
      2 樓之所有權，惟系爭房地因故全部登記於被告甲○○之
      名下，並為原告設定抵押權；然被告甲○○自行將系爭房
      地全部過戶予被告戊○○，為求保障原告之債權，原告始
      於96年9 月間與被告2 人協議將原先匯款之款項不計利息
      而以借貸之方式簽立確認書及借據，並以被告戊○○為連
      帶債務人，其上並記載「雙方同意於丙○○先生（即原告
      ）需要用錢時，應即時返還。」。原告多次催繳未果後，
      於97年10月17日以中壢興國郵局存證信函第913 號向被告
      等催告返還借款，被告仍拒不清償。
    (三)對被告戊○○答辯所為之陳述：
      被告戊○○主張受騙，惟被告甲○○與原告間之消費借貸
      事實亦經被告兩人承認，被告戊○○所提之確認書上亦有
      提及借款之事項，且借據與確認書皆為被告親簽，其應清
      楚借據之內容，故應無受詐欺之情事。退萬步言，縱被告
      戊○○受有詐欺，亦應於為意思表示時起一年之除斥期間
      內行使撤銷權，而系爭借據之簽立時間為96年7 月間，其
      依法亦已不得行使撤銷權。
    (四)綜上所述，爰依民法第478 條規定請求被告返還借款。並
      聲明：
      1.被告應連帶給付原告309 萬元，即自起訴狀繕本送達翌
        日（即97年11月15日）起至清償日止，按年息百分之五
        計算之利息。
      2.原告願供擔保請准為宣告假執行。
二、被告甲○○未於最後言詞辯論期日到場，惟據其前於本院審
    理時到庭陳稱：其同意原告之請求等語。被告戊○○則辯稱
    ：上開借據係被告戊○○受訴外人乙○○（即原告之姐）欺
    騙所簽。蓋簽立借據當時被告戊○○正接受婚變治療，精神
    狀況不佳，而訴外人乙○○為神職人員並與被告戊○○為多
    年好友，其又曾向被告戊○○保證，簽此借據絕不會連累被
    告戊○○，被告戊○○一時不察、精神耗弱，始在借據上簽
    名，被告戊○○實係被原告及訴外人乙○○所欺騙、利用，
    是原告對被告戊○○之請求實屬無據。並聲明：請求駁回原
    告之訴及其假執行之聲請。若受不利判決，願供擔保請准宣
    告免為假執行。
三、本院之判斷：
    (一)原告前於90年間，與被告甲○○、戊○○（被告2 人原為
      夫妻關係，嗣於96年8 月22日協議離婚，有卷附被告2 人
      之戶籍謄本各1 紙可查）2 人合資購買桃園縣桃園市○○○街9 號1 、2 樓之房地（以下簡稱系爭房地），原告並
      匯款309 萬元予被告甲○○，並約定由原告取得系爭房地
      2 樓之所有權，系爭房地因故全部登記於被告甲○○之名
      下，並為原告設定抵押權，嗣被告甲○○自行將系爭房地
      全部過戶予被告戊○○；原告嗣與被告戊○○簽立借據，
      由被告戊○○在連帶債務人處簽名用印，嗣於同年9 月間
      ，亦由被告甲○○於上開借據上之借款人處簽名等情，為
      兩造均不爭執，且有借據1 紙為證（見本院卷第7 頁），
      是此部分之事實堪以認定，合先敘明。
    (二)被告戊○○辯稱：伊固在上開借據上簽名，然此係遭訴外
      人即原告之姐乙○○詐騙所為，且斯時伊正處在婚變接受
      心理治療期間，精神耗弱之下，始為簽名云云，並舉證人
      乙○○、丁○○、吳維傑為證。經查：
      1.證人乙○○於本院審理時證稱：伊是被告甲○○之弟之
        配偶，原告為伊之弟弟；原告前於電話中，與被告2 人
        講好要簽借據，被告2 人亦有同意，遂由原告書寫借據
        內容，由伊陪同原告找被告2 人簽名，被告2 人是分隔
        一、二天簽的；被告戊○○有向伊要求此份借據不會牽
        連到她本人，但伊告知被告戊○○伊並非原告本人，無
        法決定及保證，伊提示借據予被告戊○○時，亦向被告
        戊○○解釋借據（包含連帶債務人）之意義，被告戊○○也看得很清楚，被告戊○○簽立借據時，其精神狀況
        很正常，沒有異狀，並向伊告知大不了將房子賣掉，將
        錢還給原告等語（見本院卷第45頁、第46頁）。
      2.被告戊○○辯稱：證人乙○○向伊保證，上開借據之簽
        立不會牽連到伊云云，惟此經證人乙○○否認，且證人
        乙○○復證稱：伊有向被告戊○○稱伊非原告無法作決
        定，且被告戊○○亦向伊告知：大不了將房子賣，將錢
        還給原告等語，亦經被告戊○○坦陳在卷（見本院卷第
        47頁），而被告戊○○自陳：伊在簽立借據時表示要將
        房子2 樓過戶到原告名下，或是設定抵押權給原告，讓
        他決定，後來原告決定要設定抵押權，伊就讓它設定，
        並將2 樓權狀交給他保管等語，顯見被告戊○○在簽立
        借據時，思緒清晰，並無精神耗弱之情事，是證人乙○○之證述，尚無為被告戊○○有利之認定。
      3.被告戊○○亦舉證人丁○○為證，以證明借據係原告與
        證人乙○○惡意設計被告戊○○之事實，惟證人丁○○
        於本院審理時到庭證稱：伊沒有看到被告戊○○簽立借
        據之情況，因為被告戊○○與被告甲○○之婚姻在訴訟
        期間，伊常去幫忙安撫被告戊○○之情緒，始自被告戊○○處知悉本件兩造之債務情形，被告戊○○向伊告知
        簽立借據之精神狀況時，一直在哭，被告戊○○說是因
        為證人乙○○保證借據不會牽連到她，所以她願意簽這
        張借據，方便他們向被告甲○○把錢要回來，但是沒想
        到原告持借據假扣押被告戊○○的財產，所以他的心都
        碎了，她覺得很無助，所以她才一直哭等語（見本院卷
        第49頁），是證人丁○○對於被告戊○○簽立借據時之
        精神狀況、被告戊○○係在何情況下簽立借據乙節，未
        能親身見聞，且係自被告戊○○處得知，是亦難據此即
        為被告戊○○有利之認定。
      4.此外，被告戊○○復提出其與被告甲○○簽立之離婚協
        議書、證明書各1 紙，並欲舉證人吳維傑為證，以證明
        其簽立借據時之精神狀況不佳等情；據上開證明書之記
        載，乃係證明被告戊○○自95年11月17日至96年2 月9
        日，每週一次，因丈夫外遇而身心受創，至中華民國多
        加幸福婚姻促進協會，進行輔導會談，協助被告戊○○
        為情緒管理、自我價值、人際互動等進行輔導，輔導內
        容包括婚姻架構、夫妻溝通之技巧、創傷重建、支持團
        體系統建立等，而非就被告戊○○之精神狀況如何進行
        鑑定，且被告戊○○於上開輔導期間，抑或是96年8 月
        間簽立借據時，其心神狀況是否已達精神耗弱而不能處
        理自己之事務等情，未能經過醫事鑑定單位鑑定，是難
        以被告戊○○所提上開書證，即認被告戊○○於簽立借
        據時，有精神耗弱之情事。此外，被告戊○○亦未能舉
        證證明證人吳維傑有鑑定精神狀況之專業能力，是被告
        戊○○此部分證人之傳喚，即無必要，附此敘明。
    (三)綜上所述，被告戊○○既未能舉證證明其係受訴外人乙○○之詐欺而簽立借據，亦無法證明其簽立借據時之精神狀
      況係屬精神耗弱之情，是原告依據被告2 人簽立之借據，
      請求被告2 人連帶清償借款309 萬元，並自起訴狀繕本送
      達之翌日（即97年11月15日）起至清償日止，按年息百分
      之5 計算之利息，即屬有據，應予准許。又本判決關於命
      被告甲○○連帶給付部分，係本於被告甲○○認諾所為之
      判決，是就被告甲○○連帶給付部分，應依職權宣告假執
      行；至命被告戊○○連帶給付部分，兩造均陳明願供擔保
      ，分別宣告假執行或免為假執行，本院經核均無不合，爰
      分別酌定相當擔保金額准許之。
四、本件事證已臻明確，兩造其餘主張及舉證，經核於判決基礎
    不生影響，爰不另一一論述，附此敘明。
據上論結，本件原告之訴為有理由，依民事訴訟法第385 條第1
項前段、第85條第2 項、第389 條第1 項第1 款、第390 條第2
項、第392 條第2 項，判決如主文。
中    華    民    國    98    年    3     月    27    日
                  民事第三庭  法  官  陳心婷
以上正本證明與原本無異。
如對本判決上訴，須於判決送達後20日內向本院提出上訴狀。
中    華    民    國    98    年    3     月    27    日
                              書記官  林君燕


司法院資訊處製作；財團法人民間司法改革基金會備份。
